臺灣高等法院刑事判決　　　　　　　　93年度交上訴字第90號
上　訴　人　臺灣基隆地方法院檢察署檢察官
上　訴　人
即　被　告　乙○○
選任辯護人　包漢銘律師
上列上訴人因被告殺人等案件，不服臺灣基隆地方法院92年度重
訴字第16號，中華民國93年4月9日第一審判決（起訴案號：臺灣
基隆地方法院檢察署92年度偵字第2032號），提起上訴，本院判
決如下：
    主  文
原判決撤銷。
乙○○因過失致人於死，處有期徒刑壹年貳月；又駕駛動力交通
工具肇事致人死亡而逃逸，處有期徒刑拾月，應執行有期徒刑壹
年拾月。
被訴殺人部分無罪。
    事  實
一、乙○○係位在桃園縣龜山鄉大坑村七鄰三二之一號之「佑特
    企業有限公司冠宏印花廠」之操作員，其於民國九十二年五
    月卅一日晚間九時許在該廠上夜班，至翌日即同年六月一日
    之上午九時許下班，其下班後未在工廠先行睡覺稍事休息，
    其明知已到其平常睡覺時間，正處於心神疲憊狀態，若長途
    駕駛車輛極有可能打瞌睡，仍於同年六月一日下午一時餘，
    駕駛車牌號碼Ｇ五－三一五一號自用小客車（車主為其妻邱
    寶玲），沿省道台二線由基隆往宜蘭方向行駛，欲返回其宜
    蘭家中，同日下午十五時許，途經台二線台北縣瑞芳鎮○○
    路○段卅五號前，本應注意車前狀況，並隨時採取必要之安
    全措施，以避免危險之發生，而依當時情形，路況良好，而
    無不能注意之情事，竟因已然睡著而疏未注意車前狀況並隨
    時採取必要之安全措施，其仍以時速約三、四十公里之速度
    在外側車道行駛，致其所駕上揭自小客車右前側頭方向燈部
    位，自後追撞同向在右前方行駛由黃可信（未依規定佩戴合
    格安全帽）騎乘之車牌號碼ＧＰＴ－七三六號重型機車，致
    黃某及其騎乘之機車失去重心，人、車一併向左傾倒於乙○
    ○所駕駛之自用小客車前方，黃可信瞬即遭隨後駛至之乙○
    ○所駕駛自用小客車輾及拖行約十點三公尺後，倒臥在同向
    外側車道，其所騎乘之機車則卡於乙○○所駕駛之自用小客
    車車頭保險桿下方，隨自用小客車繼續向前推行，其後脫離
    停倒於距黃可信倒臥處約一百二十二公尺之外側車道與慢車
    道之間，使黃可信受有顏面多處擦傷、下顎裂創、左頂後部
    撕裂傷、左胸外側及左腹外側擦挫傷併肋骨骨折、右背部及
    腰部刮擦傷、左、右、腳前部處擦挫傷、右、左手後部多處
    擦挫傷、顱內及胸內出血等傷害；乙○○因上述追撞事故驚
    醒後，一時心慌，因畏懼擔負責任，竟另行起意，未下車處
    理，續向宜蘭方向行駛逃逸，並將自用小車駛至基隆市○○
    路附近之山區藏匿，黃可信雖經目擊者許麗鳳立刻報警並召
    救護車將之送往長庚醫院基隆分院急救，然黃可信於到院前
    終因顱內、胸內出血傷重死亡。嗣警方據目擊者許麗鳳、甲
    ○○之供述，通知車號Ｇ五－三一五一號自用小客車之登記
    車主邱寶玲 (及乙○○之妻）告知上述自用小客車肇事之情
    ，邱寶玲除告知警方車輛為乙○○使用外，其後並通知其夫
    乙○○於九十二年六月二日凌晨三時十五分許至台北縣警察
    局瑞芳分局到案說明，始悉上情。
二、案經黃可信之父丙○○訴由臺北縣政府警察局瑞芳分局報請
    臺灣基隆地方法院檢察署檢察官偵查起訴。
    理  由
甲、有罪部分：
一、訊據被告乙○○對於右揭時、地駕車撞及被害人騎乘機車及
    碰撞後未下車察看，將自用小客車駛往基隆市○○路山區藏
    匿，後經其妻邱寶玲電話通知，始於翌日凌晨三時十五分赴
    臺北縣警察局瑞芳派出所投案之事實直承不諱，核與目擊證
    人許麗鳳、甲○○於原審證述之證詞相符（均見原審九十三
    年三月九日審判筆錄），證人即被告之妻邱寶玲於警訊亦供
    陳：警方查出其為肇事車輛所有人而對其詢問後，其表示肇
    事車輛平日係被告使用，係其電話通知其夫即被告後，被告
    始到案說明之情（見偵卷第五、六頁），此外，並有道路交
    通事故調查報告表一份、道路交通事故現場圖、現場照片、
    車損照片多幀在卷可稽（見相卷第三至五頁、第十七至二十
    二頁；偵卷第五十七至七十九頁）；又被害人確因本件事故
    受有事實欄所載之傷勢，並因顱內及胸內出血，於送醫途中
    不治死亡之事實，亦有臺灣基隆地方法院檢察署驗斷書、相
    驗屍體證明書、勘（相）驗筆錄各一份、長庚紀念醫院病歷
　　摘要一紙、相驗照片多幀附卷可徵（見相卷第三十七至四十
　  六頁；偵卷第三十六至五十六頁），是被告駕車肇事致被害
    人死亡之事實，可以認定。又按汽車行駛時，駕駛人本應注
    意車前狀況，並隨時採取必要之安全措施，此在道路交通安
    全規則第九十四條第三項規定甚明，被告為汽車駕駛人自承
　　考領取有駕駛執照，自應熟諳上開規定，而依當時之客觀情
　  狀，被告亦無不能注意之情事，仍因疏於注意，自承事發當
    時因瞌睡，未注意前被害人黃可信乘機車之狀況，乃自後追
　  撞被害人黃可信騎乘之機車，其有違反上述規定之過失，至
    為灼然，且其過失與被害人死亡間，並有相當因果關係。雖
    被害人未依規定佩戴合格安全帽，於本案死亡車禍之發生，
    亦有過失，惟此項被害人之過失與被告之過失相競合，併為
    危害發生之原因，依法被告仍應負過失責任。再者，本件肇
    事經囑託台灣省台北縣區行車事故鑑定委員會及台灣省車輛
　　行車事故覆議鑑定委員會鑑定結果，對於本件車禍責任之歸
　  屬之鑑定意見就被告有疏未注意前狀況之疏失亦同上認定，
    有台灣省台北縣區行車事故鑑定委員會鑑定意見書、台灣省
    車輛行車事故覆議鑑定委員會九十三年一月十四日府覆議字
    第九二一一三八四號函各一份附卷可憑（見偵卷第一一六至
　　一一九頁；原審卷第三十五、三十六頁）。從而，事證明確
　  ，被告上揭過失致人於死犯行，堪以認定。
二、至肇事逃逸部分：被告於原審雖一度辯稱：案發當時伊被撞
    擊聲響驚醒，惟看見車側有一部與被害人同型之機車經過，
    以為沒事，就繼續開，後來路邊睡著了云云。惟查：被告駕
    車肇事之事實，可以認定，已於理由一敘明。再者，被告於
    原審審理時，對於肇事逃逸之事實，亦為認罪之表示（見原
    審卷第二十四頁），參以其於警訊時復自承：「‧‧我當時
    即往山區方向行駛，我是害怕出事情後家人會擔心‧‧」等
    語（見偵卷第五頁背面）及其因證人邱寶玲之通知始於肇事
    近二十四小時後，始出面向警投案，其間藏匿竟日之情以觀
    ，如非有意規避責任，何以致之，所辯不知肇事云云，洵屬
    飾詞卸責，自不足以採信，其上揭肇事逃逸之犯行，亦可認
    定。
三、核被告所為刑法第二百七十六條第一項之過失致人於死罪，
    及同法第一百八十五條之四之肇事遺棄罪。公訴人認被告駕
    車撞及被害人，係犯同法第二百八十四條第一項之過失傷害
    罪，惟被告駕車肇事行為，既已造成被害人死亡之結果，業
    據上述，檢察官起訴法條，容有誤會，自應予變更。所犯上
    述二罪，一為過失犯、一為故意犯，且構成要間互異，應分
    別論罪，併合處罰。原審認被告所為，核犯過失傷害罪及殺
    人罪，均與事實不符（不成立殺人罪之理由詳後述），又依
    原審認定被告於駕車撞傷被害人後起意殺人，應認為係犯意
    變更，則其肇事遺棄之危險行為，應為其後殺人實害行為吸
    收，僅須論以較重之殺人罪已足，原審認二者應成立想像上
    競合犯適用法條亦有錯誤。從而，被告上訴否認殺人，為有
    理由；雖檢察官上訴意旨指摘被告所涉殺人犯行部分量刑過
    輕，為無理由，惟原審判決既有上述可議之處，即應由本院
    將原判決此部分撤銷，另行改判。茲就被告過失致人於死及
    肇事逃逸部分：爰審酌被告素行、過失程度、逃逸之動機、
    致被害人死亡，所生危害至鉅，犯罪後雖與被害人家屬達成
    訴訟上和解，惟迄未完全支付賠償金額及犯罪後之態度等一
    切情狀，分別量處如主文所示之刑，並依法定其應執行之刑
    。
乙、無罪部分：
一、公訴意旨略以：被告乙○○於民國九十二年六月一日下午三
    時許，駕駛Ｇ５─３１５１號自用小客車，行經台北縣瑞芳
　　鎮○○路（即省道台二線濱海公路），由基隆往宜蘭方向行
　  駛，於下午三時三分許途經瑞芳鎮○○路○段三十三號前因
    過度疲勞而未注意車前狀況致撞及同向由黃可信所騎乘之重
　　型機車（車號ＧＰＴ─７３６號），被告知渠因過失駕駛自
　  用小客車撞及黃可信騎乘之機車肇事後，且機車已遭其撞倒
    而黃可信在其車輪下可能被其壓死，竟為逃離現場而另行興
　　起殺人之不確定故意，繼續駕駛渠前開汽車向前拖行黃可信
　  約二十五公尺（機車則拖行約一百三十三公尺），致黃可信
    因顱內及胸腔多處出血而當場死亡，因認被告涉犯刑法第二
    百七十一條之殺人罪嫌。
二、按犯罪事實應依證據認定之，無證據不得認定犯罪事實；不
    能證明被告犯罪者，應諭知無罪之判決，刑事訴訟法第154
    條第2項、第301條第1項分別定有明文。又事實之認定，應
    憑證據，如未能發現相當證據，或證據不足以證明，自不能
    以推測或擬制之方法，以為裁判基礎；認定不利於被告之事
    實，須依積極證據，苟積極證據不足為不利於被告事實之認
    定時，即應為有利於被告之認定，更不必有何有利之證據；
    認定犯罪事實所憑之證據，雖不以直接證據為限，間接證據
    亦包括在內，然無論直接或間接證據，其為訴訟上之證明，
    須於通常一般之人均不致有所懷疑，而得確信其為真實之程
    度者，始得據為有罪之認定，倘其證明尚未達到此一程度，
    而有合理之懷疑存在，致無從為有罪之確信時，即不得遽為
    不利於被告之認定；依刑事訴訟法第161條第1項之規定，檢
    察官對於起訴之犯罪事實，應負提出證據及說服之實質舉證
    責任，倘其所提出之證據，不足為被告有罪之積極證明，或
    其指出證明之方法，無從說服法院以形成被告有罪之心證，
    基於無罪推定之原則，自應為有利於被告之認定，最高法院
    亦著有四十年台上字第八六號、三十年上字第八一六號、七
    六年台上字第四九八六號、九二年台上字第一二八號判例意
    旨可資參照。
三、本件公訴人認被告涉及殺人罪嫌無非以：(一)被告乙○○關
    於駕車肇事之自白；（二）證人許麗鳳及甲○○關於被告肇
    事後未下車查看，機車卡於被告所駕駛之自用小客車車頭保
    險桿下拖行；（三）照片、道路事故調查報告表及現場圖未
    見煞車痕跡，顯示被告肇事後，並未煞車反加速逃逸；（四
    ）黃可信之相驗屍體證明書暨檢察官九十二年六月二日至案
    發現場之勘驗筆錄等，為其主之要之論據。惟訊據被告堅決
    否認有殺人之犯意，辯稱：伊於案發當時因連續工作十二小
    時（被告服務之「冠宏印花廠」負責人黃炯亮於警方訪查時
    陳明被告確於九十二年五月卅一日晚間九時上班至同年六月
    一日上午九時始下班，其間均沒有休息等語，並提出被告之
    考勤表附卷以資證明），駕車至案發地點時，已然睡去，直
    到撞到東西才立刻驚醒，因沒錢賠，心生畏懼，才會開車逃
    跑，伊不知道被害人黃可信及其之機車倒在伊車下方被伊車
    拖行、推行，伊絕無殺人之犯意等語。
四、按被告於事實欄所載之時、地駕撞及被害人騎乘之機車及被
    害人其後死亡之事實，為被告所不爭，茲有疑義者，乃被告
    是否有公訴人所指：肇事後，為脫逃故，明知被害人卡於其
    所駕駛之自用小客車車底，竟起殺人之不確定故意，未停車
    察看，蓄意駕車前行，致被害人遭其拖行死亡之事實？經查
    ：
    (一)依卷附道路交通事故現場圖、現場照片、臺北縣警察局瑞
      芳分局九十三年二月十七日瑞警交字第０九三０００二六
　　　八一號函所示及證人即現場處理警員周建螢於原審證證稱
      ：現場未發現自用小客車煞車痕（見原審卷第一三一頁）
      ；證人許麗鳳於原審證：血跡處即被害人倒臥處等語（見
      原審卷第一０八頁）可知以下各情：(1)、被害人之機車散
      落物，依被告及被害人之共同行向言之，先在案發路段之
      外側車道出現，後又分別在內側車道（如被害人之眼鏡）
      、分向限制線（如被害人之拖鞋）出現，故被告應係在外
      側車道撞及被害人騎乘之機車；(2)自被害人上述機車散落
      物最初發現地點（即撞擊點）至機車刮地痕起點之距離為
      十七．四公尺，機車刮地痕起點至被害人血跡處（即被害
      人脫離被告之自用小客車後之躺在馬路上之位置）之距離
      為十．三公尺。是以，被害人自被撞擊、人車失去重心最
      初倒地處，距撞擊點為十七‧四公尺（按機車倒地始會與
      地面產生磨擦之痕跡）；被害人倒地後遭汽車輾壓於底盤
      拖行至脫離汽車底盤躺於路面處，距撞擊點約為廿七．七
      公尺、距機車最初倒地造成刮地痕處，約十‧三公尺；機
      車散落物起點（即撞點）至終點（即機車脫離被告之自用
      小客車後，最終之停倒在馬路上之位置）之距離為一百卅
      三公尺；(3)、案發地點並無被告所駕自用小客車之煞車痕
      ，被告於原審亦自承印象中並未踩煞車等語，足見被告於
      發生碰撞後，並未採取停煞之舉措。
    (二)本案被告肇事之原因係因被告行車中打瞌睡，而疏未注意
      車前狀況，由後追撞同向右前方被害人騎乘之機車所致，
      已如有罪事實及理由欄所述，且為被告是認。而被告當時
      行車速度約三、四十公里，亦據其自承在卷，核與證人即
      負責本案相驗之法醫師魏南榮於原審證述：依肇事小客車
      之車體判斷其時速三、四十公里，而不可能只有二十公里
      ，但也不可能達到六、七十公里等語，互核相符（見原審
      卷第一二八頁），再者。被害人之機車既遭被告自後方追
      撞，則其行車速度應低於被告之車速，而衡諸運動慣性定
      律，機車自後方受撞後至失去重心倒地前，衡依其原有速
      率加上後方所施之速率，（雖衝撞時之部分速度因作用力
      及反作用力抵銷之作用，機車受撞後前行之速度，並非前
      後二車速度之總和，惟仍應超過機車及被告所駕自用小貨
      車之單一速度），繼續前行始傾倒地面，故由上述理由
      (一)所敘之機車散落物所在位置距機車倒地之刮地痕起點（
      按機車必須倒地後，始會與地面磨擦產生刮地痕）十七‧
      四公尺，佐以時速六十公里，每秒行進十六‧六七公尺（
      即六萬公尺除以三千六百秒）之情，則機車遭被告所駕自
      用小客車自後追撞後，向前衝之速度約六十餘公里（此一
      速度為被告之車速及機車車速之總和，扣減衝撞作用力與
      反作用力抵銷之部分），是由肇事後現場所遺撞擊點及刮
      地痕等跡象，亦可參證被告及證人魏南榮所述肇事時，被
      告之行車速度為三、四十公里乙節，應可信實。又查：證
      人於原審證人許麗鳳於原審復證稱：「‧‧（審判長問：
      汽車撞到機車後是機車直接倒地被拖行，還是機車再往前
      行一點距離才倒地而被拖行？）機車和人被撞後，人和機
      車有先在地上滾了好幾下，滾幾下我不知道，人和機車滾
      了幾下後，人和機車分開，剩下人在汽車下方滾，而機車
      在汽車前方保險桿下方被拖行。」等語（見原審卷第一０
      八頁），由是可知，被害人遭追撞後，人車倒地仍向前滾
      翻滑行，並未即遭被告所駕駛之自用小客車輾及，而是倒
      地後不久，始遭被告駕駛之自用小貨車隨後駛至輾壓拖行
      ，至為明灼，再參以理由(一)所敘，被害人、機車最初倒地
      造成之刮地痕之位置及被害人最終倒臥之血泊處，分別為
      距撞擊點十七‧四公尺及十‧三公尺之情，顯見被告所駕
      駛之自用小客車時實際輾壓拖行被害人之距離最多僅十、
      三公尺 (因被害人及機車倒地後，始遭輾壓拖行，故輾壓
      拖行之起點，應在刮地痕起點之後)，要非公訴人所指之二
      十五公尺，而依上述可以確定被告肇事時之行車速度三、
      四十公里及被告於肇事時未採取煞車之事實，換算結果，
      「十‧三公尺」之行進所耗時間，在三十公里，僅一秒餘
      （三萬公尺除三千六百秒，每秒行進距離八‧三三公尺餘
      ）；在四十公里，甚至不及一秒（四萬公尺除三千六百秒
      ，每秒行進距離十一‧一一公尺）；如自撞擊點至被害人
      倒臥處之距離二十七‧七公尺換算，在三十公里時速，其
      行進僅須三秒餘；在四十公里時速，其行進僅須約二秒半
      左右，無論何者，其時間之短促，均只可以瞬息形容至明
      。又被告於案發前一日即於九十二年五月卅一日晚間九時
      上班至同年六月一日上午九時始下班，其間均沒有休息等
      語，已據證人黃炯亮於警訊時證述屬實，並提出被告之考
      勤表附卷（見原審卷第八八頁；九一、九二頁間之證物袋
      ），足見，被告於案發前，已十餘小時未睡眠，是被告所
      辯車禍當時因為打瞌睡精神不濟乙節，洵非無據，再依證
      人許福田於原審證稱：汽車卡住機車拖行時，速度無明顯
      加快或減慢等語（見原審卷第一一三頁），可徵，被告於
      撞及被害人所騎乘之機車後，並無煞車或加速行駛之跡象
      ，而由此現象顯示，被告對於突如其來撞及前車事故，確
      係由瞌睡中猝然驚醒，倉惶之餘，猶不知如何因應，否則
      不致未為任何操控車輛之處置（如欲逃逸應會加速；如欲
      防止危害發生或減輕危害，應會煞車），從而，被告處於
      此種肇禍後睡夢乍醒情境下，能否於上述追撞、輾壓拖行
      被害人之瞬間，明確預見被害人倒於其車下，殊堪置疑！
      況被害人既因被告肇事倒地，衡情亦無追躡被告之能力，
      被告為逃逸計，方法諸多，要無不惜輾壓拖行被害人致死
      之動機及必要！故公訴人僅以被告肇事後，未停煞下車察
      看，將被害人拖行二十五公尺，遽以推定被告另起殺
　　　人犯意，稍嫌速斷，依上揭判決要旨說明，自無法使本院
　　　形成被告於肇事後另萌殺意之確信。
    (三)公訴意旨雖又以：被告於肇事後，被害人脫離其所駕自用
      小客車倒臥於路上後，被害人騎乘之機車仍卡於被告駕駛
      之自用小客車車，竟仍拖行被害人機車達一百三十三公尺
      （應係一百二十二‧七公尺之誤，按應扣除刮地痕起點至
      被害人倒臥於血泊處之十‧三公尺），顯見被告於追撞被
      害人之初，即決意逃逸，不顧卡於車下之被害人之生命安
      危，顯有殺人不確定故意云云。惟查：被告自追撞被害人
      至被害人脫離自用小客車車底之距離僅二十七‧七公尺，
      ，依行車速度三、四十公里，所需時間，極其短瞬，並佐
      被告於肇事當時睡夢乍醒，衡情，無法認定被告有另萌殺
      人犯意之可能，已如理由(二)所敘，至被害人脫離自小客車
      後，其騎乘之機車仍遭推行一百二十二‧七公尺，然一百
      二十二‧七公尺，既係被害人已然脫離肇事車輛底部之後
      ，顯不足為判斷被告萌生殺意之依據，又依理由(二)之換算
      標準，依三十公里計，一百二十二‧七公尺其行進所須之
      時間僅約十五秒左右，被告於驚慌猶豫之際，隨時間縱逝
      ，依上述換算標準，車行距離瞬可達數十公尺無疑，只憑
      此距離推測被告蓄意拖行，仍非無疑；再者，機車車體之
      金屬結構與人體骨骼，肌肉組織有異，二者卡於車底與地
      面磨擦時，其感覺、產生之聲響，應截然不同，是被告其
      後雖仍駕車推行機車達一百二十餘公尺，然被告於瞬間經
      歷追撞、輾壓被害人（僅一秒左右）後，縱認其因此驚醒
      ，且意識足資清楚辯識周遭發生之情事，爾後知悉其先前
      已鑄事故，惟其基於上述磨擦感覺及聲響上之差異，據此
      研判卡於車底下者並非人體，乃逕行駛離逃逸，故造成上
      述長達一百二十二‧七公尺之刮地痕，亦有可能。從而，
      依上述刮地痕推測被告肇事後萌生殺人不確定故意，仍有
      可疑。
    (四)綜上，檢察官所舉之事證，尚有可疑存在，又查無其他積
      極證據，足認被告有公訴人所指之殺人犯行，本罪疑無罪
      之原則，其此部分之犯行，即屬不能證明，原審不察，誤
      為有罪之判決，即有可議，自應由本院將原審判決關於殺
      人罪所處罪刑撤銷，依法為無罪之諭知，以符法制。
據上論斷：應依刑事訴訟法第三百六十九條第一項前段、第三百
六十四條、第三百條、第二百九十九條第一項前段、第三百零一
條第一項，刑法第一百八十五條之四、第二百七十六條第一項、
第五十一條第五款，罰金罰鍰提高標準條例第一條前段，判決如
主文。
本案經檢察官謝英民到庭執行職務。
中　　　華　　　民　　　國　　94年   11    月   1    日
                刑事第三庭審判長法　官  洪光燦
                　　            法　官  王詠寰
                                法　官  江振義
以上正本證明與原本無異。
肇事遺棄、殺人部分如不服本判決，應於收受送達後十日內向本
院提出上訴書狀，其未敘述上訴之理由者並得於提起上訴後十日
內向本院補提理由書（均須按他造當事人之人數附繕本）。
過失致人於死部分不得上訴。
                                書記官  劉文美
中　　　華　　　民　　　國　　94年   11    月   1    日
附錄案論罪科刑法條：
中華民國刑法第185條之4
駕駛動力交通工具肇事，致人死傷而逃逸者，處六月以上五年以
下有期徒刑。
中華民國刑法第276條 (過失致死罪)因過失致人於死者，處二年
以下有期徒刑、拘役或二千元以下罰金。
從事業務之人，因業務上之過失犯前項之罪者，處五年以下有期
徒刑或拘役，得併科3000元以下罰金。
